最高法院刑事判決　　　　　　九十四年度台上字第四０三一號
　　上　訴　人　甲○○
　　選任辯護人　林崑城律師
上列上訴人因誣告案件，不服台灣高等法院台南分院中華民國九
十一年十月九日第二審判決（九十一年度上訴字第七一九號，起
訴案號：台灣台南地方法院檢察署八十九年度偵字第一三七八二
號），提起上訴，本院判決如下：
    主  文
原判決撤銷，發回台灣高等法院台南分院。
    理  由
本件原判決認定上訴人甲○○係經營高中、職軍訓教學器材代理
銷售業務之通大企業行（下稱通大行）負責人，於民國八十五年
四月間，與告訴人蔣瑗璋締約，由蔣瑗璋所設立通益企業行（下
稱通益行）代理通大行高雄地區之業務，貨源由通大行供應。同
年九月間，上訴人委託印製「軍訓教學器材目錄」二百五十本後
交予蔣瑗璋，供蔣瑗璋寄發各學校推銷軍訓教學器材。詎上訴人
明知其印交予蔣瑗璋之「軍訓教學器材目錄」封面上，已印有如
原判決附件一所示之註冊商標圖樣，竟意圖使蔣瑗璋受刑事處分
，而於八十七年三月二日，向法務部調查局台北市調查處檢舉該
「軍訓教學器材目錄」封面上之註冊商標圖樣係蔣瑗璋所仿冒，
誣告蔣瑗璋犯冒用商標罪，致蔣瑗璋遭搜索起訴，嗣經判決無罪
確定等情。因而將第一審諭知上訴人無罪之判決撤銷，改判論處
上訴人意圖他人受刑事處分，向該管公務員誣告罪刑，固非無見
。
惟查：(一)證人並未親身到庭，僅提出書面以代陳述者，顯與刑事
訴訟法係採直接審理主義及言詞審理主義之本旨有違，依該法第
一百五十九條規定，自不得採為認定事實之證據。原判決採取李
瑞騰所出具代替到庭陳述之報告書一份，推論蔣瑗璋所使用之如
原判決附件一所示通益行目錄，及李瑞騰所經營台灣愛得力有限
公司（下稱台灣愛得力公司）使用之如原判決附件三所示目錄，
均係上訴人印製完成後交予代銷商使用，乃上訴人卻指訴係蔣瑗
璋冒用其商標所印製，而認上訴人有本件誣告犯行（見原判決理
由二之(三)、(四)）。然依首開說明，該李瑞騰斯項代替到庭陳述之
書面文件，顯無證據能力，是原判決採證自屬違法。(二)審理事實
之法院對於卷內與被告犯罪是否成立有關，且依法應予調查之證
據，如未詳加調查，或雖已調查，仍未調查明白，則尚難遽為被
告有利或不利之認定。原判決以前開附件一所示通益行目錄，係
上訴人印給蔣瑗璋使用，蔣瑗璋未曾印製通益行目錄，而作為上
訴人犯有本件誣告犯行之依據。然卷附之蔣瑗璋所書具和解書記
載：「本人蔣瑗璋（通益行）因未經書面正式授權而誤用甲○○
（通大行）商標乙案，爾後未經授權，決不再使用通大行商標，
及不再出售印有通大行字樣相同之檢查靶，特此致歉」等情（見
原審卷第七九頁）。則蔣瑗璋於該和解書似已承認未經上訴人之
書面正式授權，而「誤用」通大行之商標，其究竟如何「誤用」
通大行之商標，是否包括系爭通益行目錄之印製﹖不無疑義。又
蔣瑗璋於台灣台南地方法院八十八年度易字第一七二０號違反商
標法案件調查時，經訊以「是否未經通大行授權而散布你變造的
通大及圖的商標圖樣﹖」答稱：「我沒有變造其商標，是通大行
將通大及圖交給我『編』目錄，並叫我『印送』至嘉南各地學校
……」等語（見第一審卷第一一０頁）。依其所供，如何謂蔣瑗
璋未曾印製通益行目錄﹖亦非無疑。前開各情與判斷上訴人有否
本件犯行攸關，自須深入研求，並詳述理由。乃原判決未就之詳
予調查釐清，即逕行判決，難謂無調查未盡及理由不備之違誤。
(三)事實審法院如未於審判期日，就被告否認犯罪有利之辯解事項
與證據，予以調查，亦不於判決理由內加以論列，率行判決，則
屬於法有違。上訴人於原審否認有誣告犯行，辯稱：蔣瑗璋住處
於八十七年九月間被查扣之前揭附表三所示台灣愛得力公司目錄
五十本，並非伊所印製後夾雜於伊於八十五年九月印給蔣瑗璋之
二百五十本目錄中之物，否則兩者之時間相隔二年之久，蔣瑗璋
不致未予更換，足見蔣瑗璋確有冒用伊所經營通大行之商標，伊
並無誣告情事（見原審卷第二一０、二一一頁）。其斯項否認犯
罪之辯解似非全然無據，究竟如何不足採﹖原判決未詳加審酌論
述，亦有調查未盡及理由不備之違誤。以上或為上訴意旨所指摘
，或為本院得依職權調查之事項，應認原判決有撤銷發回更審之
原因。
據上論結，應依刑事訴訟法第三百九十七條、第四百零一條，判
決如主文。
中　　華　　民　　國　九十四　年　　七　　月　二十八　日
                      最高法院刑事第五庭
                          審判長法官  池　啟　明
                                法官  郭　毓　洲
                                法官  吳　三　龍
                                法官  蘇　振　堂
                                法官  吳　信　銘
      本件正本證明與原本無異
                                      書  記  官
中　　華　　民　　國　九十四　年　　八　　月　　一　　日
                                                      Ｑ
